【裁判字號】    98,消債更,716
【裁判日期】    981021
【裁判案由】    聲請更生程序
【裁判全文】
臺灣高雄地方法院民事裁定          98年度消債更字第716號
聲  請  人  甲○○
上列當事人聲請消費者債務清理事件聲請更生，本院裁定如下：
    主  文
聲請人甲○○自民國九十八年十月二十一日下午五時起開始更生
程序。
命司法事務官進行本件更生程序。
    理  由
一、聲請意旨略以：聲請人即債務人積欠聯邦商業銀行股份有限
    公司（下稱聯邦銀行）等債權人共計新臺幣（下同）2,712,
    223 元（有擔保債權額總計879,488 元、無擔保債權總額1,
    832,735 元）。惟聲請人每月薪資扣除其個人每月之必要支
    出費用包括膳食、交通、醫療、借住屋水電、保險等生活費
    ，以及汽車貸款及經調解民間合會會款之分期攤還款等2 筆
    欠款共約21,714元，僅剩餘約500 元，已不能清償前開債務
    。是聲請人於97年11月25日依消費者債務清理條例之規定，
    以書面向最大債權金融機構即聯邦銀行請求共同協商債務清
    償方案，因無法負擔聯邦銀行要求每月還款5,000 元協商方
    案遭聯邦銀行以「無法負擔任何還款條件」為由，而認前置
    協商不成立。聲請人目前因金融海嘯，任職公司已強制放假
    ，月收入減少，且自98年4 月起遭法院強制執行扣薪，已難
    以維持生活，履行債務有重大困難等情。又債務人係一般消
    費者，且無擔保或無優先權之債務總額未逾1,200 萬元，復
    未經法院裁定開始清算程序或宣告破產，爰向本院聲請更生
    等語。
二、按「為使負債務之消費者得依本條例所定程序清理其債務，
    以調整其與債權人及其他利害關係人之權利義務關係，保障
    債權人之公平受償，謀求消費者經濟生活之更生及社會經濟
    之健全發展，特制定本條例。」、「債務人不能清償債務或
    有不能清償之虞者，得依本條例所定更生或清算程序，清理
    其債務」，消費者債務清理條例第3 條定有明文，是消費者
    債務清理條例之立法，其中心思想乃認陷於經濟上困境之消
    費者若任其於惡性循環之債務窘境中自生自滅，其將衍生嚴
    重之社會問題，致難以維持安定之社會經濟秩序，故有予之
    分別情形依更生或清算之程序清理其債務之必要，藉以妥適
    調整其與各相關債權人等間之權利義務關係，以謀求消費者
    經濟生活之更生機會，從而健全社會經濟發展，惟私法上之
    債之關係，係以當事人間之信賴關係為基礎，為社會經濟組
    織之重要支柱，故當事人於以法律行為追求自己之利益之際
    ，亦應顧及對方之利益，並考量債權債務在社會上之作用，
    本於誠實及信用之原則，行使其債權及履行其債務，故債務
    人之消費者欲以上開條例為其所負義務之調整者，自應本於
    誠信原則之本旨，僅在其不能清償債務或有不能清償之虞而
    使其陷於經濟上之困境時始得准許之，以避免其藉此善意之
    立法而惡意圖謀減免債務，致使社會陷於道德之危險，並因
    此使信用緊縮而造成社會經濟之動盪。
三、聲請人主張其前業向最大債權金融機構聯邦銀行請求共同協
    商債務清償方案，惟於98年2 月2 日業經該銀行通知前置協
    商不成立，此有聲請人提出之前置協商不成立通知書乙紙在
    卷可稽，則依前揭條文之規定及說明，其自應有不能清償債
    務或有不能清償之虞，且此情形業使其陷於經濟上之困境時
    ，法院始須准之進行更生或清算。
四、經查：
  (1)聲請人主張其對銀行金融機構因消費借貸（授信及信用卡）
    所負之無擔保債務計達1,370,090 元（其中兆豐銀行之信用
    卡債85,331元，聲請人誤載為80,976元）、資產管理公司及
    行銷顧問公司受讓銀行債權約262,000 元、債權人乙○○○
    之合會會款經本院核定之調解剩餘債權180,000 元（至98年
    4 月）、債權人裕融企業股份有限公司（下稱裕融公司）汽
    車貸款和解剩餘欠款210,000 元（至98年4 月）等無擔保債
    務總計達2,022,090 元，另有2 筆保單質借款563,310 元【
    （丙○○○保險股份有限公司（下稱國華公司）保單借款餘
    額約379,323 元、丁○○○保險股份有限公司（下稱遠雄公
    司）保單借款餘額約183,987 元，聲請時債權人清冊列為19
    0,165 元）】之有擔保債務，債務總額達2,585,400 元（另
    其主張債權人大中當鋪汽車借款約10幾萬元部分，因債權人
    未能提出相關債權證明文件以證明確有該民間債權存在，暫
    予剔除不列入債務總額計。），已提出財團法人金融聯合徵
    信中心當事人綜合信用報告－債務清理條例前置協商專用債
    權人清冊、本件債權人清冊、96年7 月12日高雄縣大寮鄉調
    解委員會96年調字第259 號調解書、96年2 月16日和解協議
    書、96年2 月16日存款憑條存根聯、98年3 月15日車貸和解
    分期匯入款收據、國華公司借款利息收據、遠雄公司保單借
    款利息收據、國華公司保單借款通知書等在卷（見本院卷第
    40至41、10至13、61、84、85、59、71、72、82頁）可考，
    堪信為真。
  (2)又聲請人主張其聲請前兩年內（95、96年）收入為164,139
    元，平均每月6,839 元，固提出財政部臺灣省南區國稅局95
    、96年度綜合所得稅各類所得資料清單在卷可稽（見本院卷
    第46至47頁），惟聲請人聲請本件更生時（98年3 月11日）
    則稱其近一年（97年）每月薪資扣除其支出21,714元，僅剩
    餘約500 元，依此推算其近一年來每月薪資所得應有22,214
    元以上，與其上開主張聲請前2 年內（95、96年）收入164,
    139 元平均每月收入僅6,839 元不相符合，而與其勞工保險
    被保險人投保資料所載自97年6 月2 日起迄今均任職於宏毅
    國際有限公司（下稱宏毅公司）投保薪資等級自97年6 月2
    日起19,200元，98年2 月1 起已調升為20,100元，以及聲請
    人提出其存摺內頁所載薪資匯入款記錄（見本院卷第50至52
    頁）自97年7 月至98年3 月薪資所得186,912 元（23,389元
    ＋21,800元＋19,657＋19,781＋21,807＋16,756＋16,447＋
    12,000＋17,364＋17,911＝186,912） ，平均月薪20,768元
    等情則較為相近。顯見其97年起之收入已較聲請本件更生前
    之95、96年時所得為高，應以其上開自承收支情形所推算之
    22,214元為聲請人現每月薪資所得，較符實情。另聲請人於
    98年4 月8 日固主張其任職公司因經濟景氣強制休假致漸減
    薪中（參本院卷第38頁補正說明狀），惟未經聲請人提出相
    關證據資料以證明其所得確有減少暨其減少數額為何，此部
    分主張對其薪資所得之影響，尚未足採信；又觀之聲請人所
    提臺灣士林地方法院98年4 月28日士院98司執智字第17341
    號扣薪執行命令及宏毅公司陳報自98年4 月起扣押薪資債權
    狀（見本院卷第93至95頁），確屬法院以執行命令強制扣薪
    ，然所扣之薪資亦係用以清償其所負擔債務，是於計算聲請
    人是否有清償能力時，自不得僅以其扣薪後實際受領之金額
    為斷，而應以其原應領薪資計算，始屬合理，故仍以98年3
    月11日聲請時之上開主張所推算薪資所得22,214元為其現每
    月收入。
  (3)再聲請人主張每月之必要支出費用達約21,714元（包括膳食
    4,500 元、通勤油資1,000 元、醫療800 元、借住屋水電1,
    000 元、其個人人身及重大疾病保險2,081 元（嗣改為2,06
    6 元）、女兒防癌保險2,333 元等生活費，以及汽車貸款及
    經調解民間合會會款之分期攤還款等2 筆還款10,000元，每
    月薪資所得扣除上開開銷後，僅剩餘約500 元，已不能清償
    前開債務，並提出財產及收入狀況說明書、車貸和解分期匯
    入款收據、和解協議書、大寮鄉調解委員會調解書、代繳水
    電郵政劃撥儲金帳戶收支詳情單、丙○○○轉帳件專用續期
    保費送金單及丁○○○續期保費人工送金單、丁○○○保單
    清償自動墊繳暨利息收據、油資發票、門診費用明細暨醫療
    費用收據、國華公司借款利息收據、遠雄公司保單借款利息
    收據及清償保單自動墊繳本金暨利息憑證、前置協商申請書
    等件為證（本院卷第5 至9 、59、60、61、62、63、64、64
    至69、69至72、73、74、86頁）。惟聲請人並未提出全部基
    本生活開銷憑證，尚難遽認其主張為真，何況消費者債務清
    理條例之立法目的，乃為期能迅速清理消費者之債務，保障
    其生存權，並兼顧債權人之利益，而達維持經濟秩序及安定
    社會之效，而非在使債務人恣意消費所造成之債務，轉嫁予
    債權人負擔。為避免聲請更生之債務人為鉅額消費或作奢侈
    性、浪費性之商品或服務消費，而濫用更生或清算程序以規
    避其應負擔之償還責任，法院於審查聲請人每月必要生活支
    出時，自應以能維持個人基本生存之必要費用為限。本院考
    量生活費用支出單據之收集本屬不易，且參酌聲請人居住於
    屏東市，依內政部公告之97（98）年度臺灣省低收入戶最低
    生活費，每人每月9,829 元，係按照政府公布最近1 年平均
    每人消費支出（包含食品費、衣著鞋襪費、房租水電費、家
    居管理費、醫療保健費、交通通訊費、娛樂教育費及雜項支
    出）60％訂定，已足以維持個人基本生存所需，認聲請人之
    每月必要生活費用（包含食、衣、住、行、強制性保險等）
    應以上開數額計算，始符公允；從而，計算聲請人每月支出
    之基本生活費用即應以9,829 元為宜。又上開聲請人個人及
    其女兒之商業保險保費每月4,399 元及2 筆民間債務分期攤
    還款10,000元之部分，按聲請人之財產及薪資既為所有債權
    人之總擔保，應確保各債權人公平受償，而上開保險契約係
    勞、健保以外之非強制性保險，且以要保人繳納保險費，並
    以保險事故發生後能獲得保險金額為目的之生活保障方式，
    尚非生活上之必要性支出，聲請人於經濟能力尚有餘裕時，
    或可做為投資理財之手段之一，但於經濟困頓之際，倘若仍
    為求日後保障而優先選擇繳納保險費及清償部分民間債務分
    期攤還款，反就其他債務主張無能力繳付，此相對於其他各
    債權人而言自有不公平之處，故聲請人一邊優先繳付每月高
    達4,399 元之保險費及2 筆民間債務分期攤還款10,000元而
    一邊拒絕清償已負債務以為更生，顯與更生之誠信本旨有所
    違背，此部分之費用自難認為必要性生活支出。
  (4)綜上所述，聲請人積欠之上揭2 筆保單質借款563,310 元，
    係以其保單價值為擔保，聲請人今已卡債纏身之際，如仍需
    按月繳付保費及保單借款年利率約7 ％之質借利息以維持保
    單價值，對其債權人保障顯失平，衡已非必需，自應加以結
    清處理，以減輕負擔，故此質借款之債務不予採計。另外聲
    請人積欠如附表所示無擔保債務總計達2,022,090 元，如暫
    就聲請人每月分期攤還1 萬元之部分即其對債權人乙○○○
    之合會會款經本院核定之調解剩餘欠款180,000 元、債權人
    裕融公司汽車貸款和解剩餘欠款210,000 元等此部分欠款共
    39萬元不論，其餘之聲請人非現金卡之無擔保授信債務為51
    6,000 元（含金融機構讓與資產管理公司及行銷顧問公司合
    計262,000 元之債務）、信用卡債務為1,116,090 元，倘依
    其各別之一般利率行情年息10％、20％計算每月應繳之利息
    ，分別為4,300 元、18,602元（計算式：516,000 ×10％÷
    12＝4,300 、1,116,090 ×20％÷12＝18,602，元以下均四
    捨五入），即每月應繳利息高達22,902元，以聲請人目前每
    月收入22,214元扣除每月必要支出9,829 元，僅餘12,385元
    ，所餘尚不足繳納上述每月應繳利息22,902元，顯非聲請人
    所能負擔，遑論清償全部債務之本金，又聲請人名下除一輛
    設定動產抵押權之已失竊2 年餘之91年份自用小汽車外，並
    無任何登記財產，亦有聲請人國稅局財產歸屬資料清單、動
    產擔保交易動產抵押設定登記申請書、高雄縣政府警察局車
    輛協尋電腦輸入單在卷可稽（見本院卷第48、78、79頁），
    則依聲請人目前之負債、收入及資產情形，確有不能清償債
    務之虞，應堪認定。
五、末按「法院開始更生程序之裁定，應載明其年、月、日、時
    ，並即時發生效力。」、「法院裁定開始更生或清算程序後
    ，得命司法事務官進行更生或清算程序，必要時得選任律師
    、會計師或其他適當之自然人或法人一人為監督人或管理人
    。」，消費者債務清理條例第45條第1 項、第16條第1 項分
    別定有明文。本件聲請人業完成前置協商之程序，且其於上
    開未償債務應已無清償之能力或已有不能為清償之情形均已
    如上述，而聲請人經查並未經裁定開始更生、清算等程序，
    亦無許可和解、宣告破產、認可和解、更生或協調等民事事
    件，亦有本院民事紀錄科查詢表、臺灣高等法院被告前案紀
    錄表等件在卷可憑，是聲請人既為非從事小規模營業活動之
    消費者，且其所負無擔保或無優先權之債務總額並未逾法定
    1,200 萬元之數額，而其現並已有不能清償債務或有不能清
    償之虞，則揆諸上開說明，聲請人向有管轄權之本院依消費
    者債務清理條例聲請更生程序以清理其債務依法即屬有據，
    自應予以准許，爰並依上開規定命司法事務官進行本件更生
    程式而裁定如主文。
六、依消費者債務清理條例第11條第1 項、第45條第1 項、第16
    條第1 項，裁定如主文。
中    華    民    國    98    年    10    月    21    日
                        民事庭    法  官  郭宜芳
上為正本係照原本做成。
本件不得抗告。
本件已於98年10月21日下午5 時公告。
中    華    民    國    98    年    10    月    21    日
                                  書記官   王聖源
附表：債權人清冊
┌──┬──────────────┬──────┐
│編號│債權人                      │金額(新臺幣)│
├──┼──────────────┼──────┤
│1   │聯邦銀行                    │ 476,965 元 │
├──┼──────────────┼──────┤
│2   │慶豐銀行                    │ 176,902元  │
├──┼──────────────┼──────┤
│3   │遠東商業銀行                │ 143,718元  │
├──┼──────────────┼──────┤
│4   │中國信託商業銀行            │ 198,319元  │
├──┼──────────────┼──────┤
│5   │玉山銀行                    │ 138,855元  │
├──┼──────────────┼──────┤
│6   │兆豐銀行                    │  85,331元  │
├──┼──────────────┼──────┤
│7   │台新銀行                    │ 150,000元  │
├──┼──────────────┼──────┤
│8   │匯豐（原中華）銀行 （讓與中 │  70,000元  │
│    │正資產管理股份有限公司）    │            │
├──┼──────────────┼──────┤
│9   │日盛銀行（讓與中正資產管理股│  15,000元  │
│    │份有限公司）                │            │
├──┼──────────────┼──────┤
│10  │台北富邦銀行（讓與匯誠第一資│  80,000元  │
│    │產管理股份有限公司）        │            │
├──┼──────────────┼──────┤
│11  │萬泰銀行（讓與萬榮行銷顧問股│  97,000元  │
│    │份有限公司）                │            │
├──┼──────────────┼──────┤
│12  │乙○○○                    │ 180,000元  │
├──┼──────────────┼──────┤
│13  │裕融企業股份有限公司        │ 210,000 元 │
├──┴──────────────┼──────┤
│ 合                        計     │2,022,090 元│
└─────────────────┴──────┘


司法院資訊處製作；財團法人民間司法改革基金會備份。
